【裁判字號】    96,訴,4886
【裁判日期】    970813
【裁判案由】    損害賠償
【裁判全文】
臺灣臺北地方法院民事判決              96年度訴字第4886號
原      告  乙○○
訴訟代理人  張智剛律師
被      告  財團法人私立廣恩老人養護中心
法定代理人  甲○○
訴訟代理人  劉光傑律師
            許中銘律師
當事人間請求損害賠償事件，本院於中華民國97年7月30日言詞
辯論終結，判決如下：
    主      文
原告之訴及假執行之聲請均駁回。
訴訟費用由原告負擔。
    事實及理由
一、按訴狀送達後，原告不得將原訴變更或追加他訴，但請求之
    基礎事實同一者，不在此限，民事訴訟法第255條第1項第2
    款定有明文。所謂請求之基礎事實同一，係指變更或追加之
    訴與原訴之主要爭點有其共同性，各請求利益之主張在社會
    生活上可認為同一或關連，而就原請求之訴訟及證據資料，
    於審理繼續進行在相當程度範圍內具有同一性或一體性，得
    期待於後請求之審理予以利用，俾先後兩請求在同一程序得
    加以解決，避免重複審理，進而為統一解決紛爭者，即屬之
    (最高法院95年度台上字第1573號判決意旨參照)。本件原告
    乙○○起訴原依侵權行法律關係請求被告財團法人私立廣恩
    老人養護中心賠償其損害，嗣於民國97年7月9日言詞辯論期
    日追加依消費者保護法第7條規定而為請求，被告雖不同意
    原告為訴之追加。惟查，本件原告先後二請求之法律關係雖
    異，但均係主張被告照顧原告之父鄭憲有過失，致鄭憲成為
    植物人，最後導致鄭憲死亡之事實，其事同一，證據得互相
    援用，以利兩造於同一訴訟程序解決紛爭，按諸上揭規定及
    說明，自應准許原告為訴之追加。
二、原告起訴主張：原告與被告於94年2月3日簽訂進住契約，由
    原告之父鄭憲進住被告院內，被告提供全日之養護服務。由
    於鄭憲患有糖尿病，原告提供28日用量之胰島素交由被告機
    構人員，由渠等按時施打，進住期間原告前往探視，發現鄭
    憲精神不佳，經詢問被告人員，均稱一切正常，然至94年4
    月29日鄭憲因血糖過低，由被告員工送往耕莘醫院急診，經
    原告轉往榮民總醫院治療，發現鄭憲有低血糖腦病變、腦梗
    塞、肺炎等症狀，併陷入昏迷狀態，最後成為植物人，原告
    不得已將鄭憲接回家中，辭去工作自己照料，直至94年11月
    3日死亡。原告事後發現被告員工為免鄭憲到處走動，便於
    控制，竟在進住第二日即帶鄭憲前往耕莘醫院開強效鎮定劑
    ，每日施用二次，導到鄭憲全日嗜睡昏沈，且在胰島素使用
    完畢後，未再帶鄭憲前往醫院開立，致鄭憲因嗜睡進食不多
    ，加上血糖過低，引發腦病變致成為植物人後死亡，被告應
    依民法第184條及消費者保護法第7條規定負損害賠償責任。
    鄭憲成為植物人後，原告為照顧鄭憲添購必要之氣墊床、抽
    痰機等醫療輔助設備，增加支出新臺幣（下同）53,450元；
    原告辭日工作全日照護鄭憲，請求自94年5月10日辭去工作
    日起至鄭憲死亡時，共計177日，每日2,400元之看護費，共
    計424,800元；原告為鄭憲支出殯葬費205,200元；又原告請
    求精神慰撫金150萬元。合計請求被告賠償2,183,450元等情
    。並聲明：(一)被告應給付原告2,183,450元及自起訴狀繕本
    送達翌日起至清償日止，按年息5%之計算之利息；(二)願供擔
    保請准宣告假執行。
三、被告則以：鄭憲死亡經鑑定結果與被告之醫護行為並無因果
    關係，被告按時為鄭憲注射胰島素，有明確紀錄，並無不當
    之處，被告將鄭憲帶至耕莘醫院看診開立之藥物，在控制病
    人之躁動與精神行為症狀，有其必要性，且劑量適當，又因
    鄭憲為血管性失智病患，開立腦循環促進劑，劑量在正當範
    圍，亦無不正當之處，不會造成腦病變成為植物人。鄭憲體
    重變化，原因可能包括糖尿病本身、吸收不良、慢性神經性
    疾病、吞嚥困難所導致營養不良等，鄭憲在榮民總醫院住院
    期間，並無缺乏進食，卻有多次血糖不穩狀況，而依被告之
    護佐照顧觀察日誌所載，鄭憲之進食狀況正常，且低血糖與
    所謂長期缺乏餵食無關，被告並無過失。鄭憲之腦病變主因
    出於多發性腦中風、吸入性肺炎嚴重、缺氧加重大腦損傷，
    家屬又拒絕實施心肺復甦術，終致鄭憲意識狀態之不可逆變
    化。又原告就被告所提供之服務，有何違反安全性之待證事
    實，未為相當之證明，亦與鑑定機關之鑑定結果不符等語，
    資為抗辯。並聲明：(一)原告之訴及假執行之聲請均駁回；(二)
    如受不利判決，願供擔保請准宣告免為假執行。
四、兩造不爭執之事實：
    原告主張其與被告於94年2月3日簽訂進住契約，由原告之父
    鄭憲 (民國2年6月6日生)進住被告院內，由被告提供全日之
    養護服務，鄭憲於94年4月29日血糖過低，由被告員工送往
    耕莘醫院急診，再轉往榮民總醫院治療，發現鄭憲有低血糖
    性腦病變、腦梗塞及肺炎症狀，陷入昏迷狀態，成為植物人
    ，原告於94年5月3日將鄭憲接回家中，嗣鄭憲於94年11月3
    日死亡之事實，為被告所不爭執，並有進住契約 (卷第5至
    10頁)、診斷證明書 (卷第12頁)、死亡證明書 (卷第14頁)
    在卷可稽，應堪信為真實。
五、得心證之理由：
    原告主張被告員工為免鄭憲到處走動，便於控制，竟在進住
    第二日即帶鄭憲前往耕莘醫院開強效鎮定劑，每日施用二次
    ，導到鄭憲全日嗜睡昏沈，且在胰島素使用完畢後，未再帶
    鄭憲前往醫院開立，致鄭憲因嗜睡進食不多，加上血糖過低
    ，引發腦病變致成為植物人後死亡，被告應依民法第184條
    及消費者保護法第7條規定之損害賠償責任等情，則為被告
    所否認，並以前開情詞置辯。因此，本件兩造之爭點在於鄭
    憲94年4月29日之病變是否被告照護過失所致，被告應否負
    侵權行為損害賠償責任？被告是否應依消費者保護法第7條
    規定負企業經營者之損害賠償責任？
    茲判斷如下：
    (一)被告應否負侵權行為損害賠償責任部分：
      1.按因故意或過失，不法侵害他人之權利者，負損害賠償
        責任，故意以背於善良風俗之方法，加損害於他人者亦
        同；違反保護他人之法律，致生損害於他人者，負賠償
        責任，但能證明其行為無過失者，不在此限，民法第18
        4條定有明文。再按當事人主張有利於己之事實者，就
        其事實有舉證之責任，但法律別有規定，或依其情形顯
        失公平者，不在此限，民事訴訟法第277條亦著有明文
        。本件原告主張被告應依民法第184條規定負損害賠償
        責任，雖未具體指明其請求權為第184條第1項前段、後
        段或第2項之規定，惟依其主張之事實而論，應依指該
        條第1項前段之規定，而按諸上揭舉證責任之規定，即
        應由原告就被告照護鄭憲有何故意、過失，及其故意或
        過失與鄭憲之死亡有相當因果關係之事實，負舉證之責
        。
      2.原告主張被告員工為免鄭憲到處走動，便於控制，竟在
        進住第二日即帶鄭憲前往耕莘醫院開立強效鎮靜劑，每
        日施用二次，導致鄭憲全日嗜睡昏沈云云，固據其提出
        耕莘醫院病歷影本（卷第15至17頁)為證，為被告所否
        認，辯稱將鄭憲帶至耕莘醫院看診開立之藥物，在控制
        病人之躁動與精神行為症狀，有其必要性等語。經查，
        鄭憲曾於78年間發生右側後大腦動脈梗塞性中風，並罹
        糖尿病，87年起接受新陳代謝治療，控制糖尿病、高血
        壓及缺血性心臟病，93年12月26日發生嗜睡及右側肢體
        無力，送至耕莘醫院急診，發現左側尾核出血破入腦室
        ，於同年12月27日轉至臺北榮民總醫院治療，嗣病情穩
        定出院，出院時肢體力量已達正常，可自行行走，但護
        理評估有跌倒之危險，且經常有躁動、混亂、誤認及暴
        力行為之精神行為症狀，嗣入住被告期間，鄭憲躁動之
        精神行為症狀持續發生，曾有遊走干擾其他院民及以工
        作車撞落地窗之行為，94年2月4日起被告便帶病人至耕
        莘醫院接受精神科醫師之診治，並服用抗精神藥物及抗
        精神藥物之注射治療等情，有臺灣臺北地方法院檢察署
        （下稱臺北地檢署）檢察官送請衛生署醫事審議委員會
        （下稱醫審會）鑑定之鑑定書案情摘要附卷可查（見該
        署95年調偵字第10號卷)，而經鑑定結果認為：「廣恩
        老人養護中心（即被告）是將病人帶至耕莘醫院看診，
        精神科醫師開的是抗精神症狀藥物（Haldol 0.5mg，睡
        前2顆）及針劑抗精神藥物（Fluanxol 20mg）兩週一次
        的注射治療。目的要控制病人的躁動與精神行為症狀，
        有其必要性。其劑量適當。……」足見被告辯稱將鄭憲
        帶至耕莘醫院看診開立之藥物，在控制病人之躁動與精
        神行為症狀，有其必要性等語，堪予採信。被告係將鄭
        憲帶往耕莘醫院就診，並由專科醫生診治，開立藥方治
        療，被告上開行為難謂有何故意或過失。
      3.原告再主張其於鄭憲進住時，交付28日劑量之胰島素，
        被告於使用完畢後，未再帶鄭前往醫院開立，導致鄭憲
        因嗜睡進食不多，加上胰島素注射導致血糖過低引發腦
        病變導致成為植物人後死亡云云，並提出榮民總醫院藥
        單影本 (卷第11頁)為憑。亦為被告所否認，並辯稱鄭
        憲進食狀況正常，且低血糖與所謂長期缺乏餵食無關，
        鄭憲之腦病變主因出於多發性腦中風、吸入性肺炎嚴重
        、缺氧加重大腦損傷，家屬又拒絕實施心肺復甦術，終
        致鄭憲意識狀態之不可逆變化，被告並無過失等語。經
        查，證人即曾為被告員工之沈淑萍於臺北地檢署檢察官
        偵查中證稱：「（問：是否曾替鄭憲施打胰島素？）有
        ，期間從他入院到事發當天早上都是我施打的，胰島素
        是家屬帶來的，數量因有很多瓶，所以正確數量我不記
        得，他不可能帶空瓶來，我們施打胰島素，都需醫囑我
        們才敢施打，包括鎮定劑才可以給藥，我們不能有私自
        的醫療行為……」（見96年度調偵續字第13號卷)，則
        原告固於94年2月7日自榮民醫院領取28日份之胰島素，
        是否即僅係交付28日劑量之胰島素予被告，並非無疑，
        且以今日藥房得以醫院處方箋給藥，甚或有些藥局擅自
        以醫院藥單賣出藥品之情況，時有所聞之情況，原告應
        先證明確僅交付28日之胰島素予被告，始能證明被告並
        未按時為鄭憲注射胰島素。次查，經臺北地檢署檢察官
        再度函請醫審會鑑定，該會出具鑑定意見：「(二)低血糖
        對意識狀態之影響，根據國際法醫科學雜誌2004年文獻
        記載146卷；105-110頁記載。血糖在3.5毫莫爾(63mg/d
        l)以上臨床與腦波可維持正常。2-3.5毫莫爾(36-63mg/
        dl)會出現焦慮不安等不適，腦波出現慢波。若低至1-
        2毫莫爾 (18-36mg/dl)意識呈現木僵（stupor)，低於
        1.6毫莫爾 (24.5mg/dl)，則可呈現腦波平坦、昏迷。F
        orensic Science International 2004年；146卷；105
        -110頁 (註：一莫爾葡萄糖180gram)。病人最低血糖之
        記錄為40-45mg/dl，並未達低血糖昏迷之程度，且在發
        現後，迅速送急診處並補充高濃度葡萄糖水（94年4月
        29日15:00發現低血糖45mg/dl送醫，15:30在耕莘醫院
        急診處低血糖40mg/dl，施打高濃度葡萄糖後，15:40血
        糖已回升至228mg/dl)。由於低血糖通常是緩慢發生，
        至少要30至60分鐘。若當日中午有進食，其維持在較低
        血糖時間 (40-63mg/dl)應該短於2-3小時，不會產生低
        血糖昏迷或不可逆性低血糖性腦病變。且病受高濃度葡
        萄糖水補充後，在耕莘醫院急診處之昏迷指數為7分，
        至台北榮民總醫院急診及住院時也時維持8分。直到94
        年5月3日22:00，自動出院前才惡化成深度昏迷指數3分
        ，也就是說病人後來之意識障礙與低血糖無關。造成低
        血糖可能原因有進食不足、降血糖藥過量、胰島素過量
        或身體因素如吸收不良、肝功能不全、腎功能不全、嚴
        重感染、腎上腺素、腎上腺皮質素分泌不足等等。以病
        人之情況，低血糖之發生可能因嗜睡（意識障礙）、吞
        嚥困難造成進食不足或相對胰島素過量（雖是依照醫師
        處分之劑量）及肺炎感染所導致；因為之前台北榮民總
        醫院住院期間（94年1月)，在進食正常情況下也有數度
        較輕之低血糖記錄 (50-70mg/dl)，故低血糖可能還加
        上其他不明之身體因素，如老化等。」「……胰島素注
        射，血糖過低所造之代謝性腦症，如果在30mg/dl以下
        會造成意識混亂、癲癇性發病，在10mg/dl 以下會造成
        深度昏迷與不可逆性的大腦損傷。病人在94年9月29日
        15:00因被發現意識不清，而檢出血糖降至45mg/dl，後
        送至耕莘醫院急診時為40mg/dl(4月29日15:30)，經注
        射高濃度葡萄糖水急救後即回升至228mg/dl(4月29日15
        :40 根據報告單上之送血時間)。其低血糖時間，若當
        天中午有進食應該短於2小時，且測得之最低值為40mg/
        dl，代謝性腦症應為可逆性變化，不至於造成植物人之
        結果。」「病人的體重變化，從93年12月27日中風住院
        在臺北榮民總醫院急診處量73.5Kg(出院時無體重資料)
        ，94年3月25日在廣恩老人養護中心量64Kg，在因意識
        障礙轉送北榮時急診處量56.3Kg(4月29日)。其體重下
        降之可能原因很多，包括糖尿病本身，吸收不良，慢性
        神經性病病，吞嚥困難所導致營養不良等等。且病人在
        北榮住院時，有多次血糖不穩之狀況，飯前血糖由281m
        g/dl (94年1月3日)到56mg/dl（1月22日下午）；另外
        還有兩次較低血糖記錄，70mg/dl(1月23日21:00)及67m
        g/dl(1月24日10:30)，住院當時並無缺乏餵食。從廣恩
        老人養護中心的護佐照顧觀察日誌，病人的進食狀況，
        大致還正常。且4月29日當天早上飯前血糖為90mg/dl，
        飯後血糖為132mg/dl，為其平常的水準。故低血糖與所
        謂長期缺乏餵食無關。」（見96年度偵續一字第84號卷
        )。足見鄭憲之低血糖與被告之照護及其嗣後成為植物
        人並無相當因果關係存在。
      4.此外，原告並未能舉證證明被告照護鄭憲有何故意或過
        失，亦未能證明鄭憲成為植物人乃至死亡，與被告之照
        護行為間有何相當因果關係存在，其主張被告應負侵權
        行為損害賠償責任，即非有據。
    (二)被告應否負消費者保護法第7條之企業經營者損害賠償責
      任部分：
      1.次按從事設計、生產、製造商品或提供服務之企業經營
        者，於提供商品流通進入市場，或提供服務時，應確保
        該商品或服務，符合當時科技或專業水準可合理期待之
        安全性；商品或服務具有危害消費者生命、身體、健康
        、財產之可能者，應於明顯處為警告標示及緊急處理危
        險之方法；企業經營者違反前二項規定，致生損害於消
        費者或第三人時，應負連帶賠償責任，但企業經營者能
        證明其無過失者，法院得減輕其賠償責任，消費者保護
        法第7條亦定有明文。本條之規定，雖屬無過失責任，
        但仍須企業經營者所提供之商品或服務，與消費者所致
        之損害間有相當因果關係存在，始為該當，而此相當因
        果關係之存在，按諸民事訴訟法第277條規定，亦應由
        原告負舉證之責。
      2.原告主張被告應依消費者保護法第7條規定負企業經營
        者之損害賠償責任云云。經查，被告向原告收受費用，
        提供照顧鄭憲養護之服務，自屬消費者保護法所規定之
        企業經營者，原告與被告間有消費關係存在，亦堪認定
        。惟按諸前開所述，鄭憲成為植物人及嗣後死亡，與被
        告之照護行為間，並無相當因果關係存在，原告復未能
        舉證證明之，其主張被告因依消費者保護法第7條規定
        負企業經營者之損害賠償責任云云，亦非有據。
    (三)綜上所述，本件原告未能證明被告照護鄭憲之行為，有何
      故意或過失，亦未能證明鄭憲成為植物人及嗣後死亡，與
      被告之照護行為間，有何相當因果關係存在，其主張被告
      應負民法第184條侵權行為損害賠償責任、消費者保護法
      第7條企業經營者損害賠償責任，均為無理由，應予駁回
      。
六、原告之訴既經駁回，其假執行之聲請即失所附麗，應併予駁
    回之。
七、本件事證已臻明確，兩造其餘攻擊防禦方法及所舉未經援用
    之證據，經本院斟酌後，認為均不足以影響本判決之結果，
    爰不一一論述，併此敘明。
據上論結，原告之訴為無理由，依民事訴訟法第78條，判決如主
文。
中    華    民    國    97    年    8    月    13    日
                  民事第四庭法  官  劉坤典
以上為正本係照原本作成
如對本判決上訴，須於判決送達後20日內向本院提出上訴狀
中    華    民    國    97    年    8    月    13    日
                            書記官  陳素卿


司法院資訊處製作；財團法人民間司法改革基金會備份。
